【裁判字號】    94,訴,1197
【裁判日期】    951211
【裁判案由】    拆屋還地
【裁判全文】
臺灣桃園地方法院民事判決              94年度訴字第1197號
原      告  丙○○
            丁○○
共      同
訴訟代理人  劉楷    律師
複  代理人  黃欣欣  律師
被      告  甲○○
            乙○○
共      同
訴訟代理人  盧國勳  律師
複  代理人  陳怡文  律師
            戊○○
上列當事人間請求拆屋還地事件，本院於民國95年11月27日言詞
辯論終結，本院判決如下：
    主      文
被告應將坐落於桃園縣大園鄉○○段橫山小段第二五九之十三號
土地上如附圖編號Ａ二層加強磚造建物（面積零點零一二公頃）
、編號Ｂ一層鋼架造建物（面積零點零零四八公頃）、編號Ｃ一
層磚造建物（面積零點零零一五公頃）拆除後，將前開建物坐落
之土地返還原告。
訴訟費用由被告連帶負擔。
本判決第一項於原告以新臺幣參拾陸萬元為被告供擔保後，得假
執行，但被告得以新臺幣壹佰零捌萬元為原告供擔保後，免為假
執行。
    事實及理由
一、按起訴狀送達後，原告不得將原訴變更或追加他訴，但擴張
    或減縮應受判決事項之聲明者，不在此限。被告於訴之變更
    或追加無異議，而為本案之言詞辯論者，視為同意變更或追
    加。又原告於判決確定前，得撤回訴之全部或一部。民事訴
    訟法第255 條第1 項第3 款、第2 項、第262 條第1 項前段
    分別定有明文。查本件原告起訴時，以其所有坐落桃園縣大
    園鄉○○段橫山小段259 之13地號土地（下稱系爭土地），
    遭被告甲○○、翁振祿無權占用，請求將其上之地上物拆除
    ，並將系爭土地回復原狀後返還原告，並請求其自系爭土地
    遷出，嗣追加乙○○、翁振賢、翁逸鈞、翁欣瑜、翁志盈、
    李月芬、翁家揚、翁家威、翁振亮、江素雲等為被告（見民
    國95年6 月28日辯論意旨狀），又於本院會同兩造及桃園縣
    蘆竹地政事務所測量人員勘測原告所主張坐落系爭土地及其
    上建物，得知建物之所在位置及面積，且知其門牌號碼為桃
    園縣大園鄉橫峰村23鄰橫山12之4 號後，原告撤回對於翁振
    祿、翁振賢、翁逸鈞、翁欣瑜、翁志盈、李月芬、翁家揚、
    翁家威、翁振亮、江素雲之訴，並減縮請求如訴之聲明所示
    （見95年9 月11日民事準備狀），核係於本件判決確定前撤
    回起訴及減縮其應受判決事項之聲明，揆諸前揭規定，並無
    不合，應予准許。
二、原告起訴主張：
(一)、原告之父劉連枝原為系爭土地之所有人，劉連枝於64年間將
    系爭土地借予被告甲○○、乙○○使用，原告於69年7 月11
    日繼承取得系爭土地之所有權，被告無權占用系爭土地，其
    中被告甲○○、乙○○於系爭土地上興建如附圖所示A 、B
    、C 部分之建物，原告現需用系爭土地，依借用物返還請求
    權，請求被告甲○○、乙○○應將附圖所示之A 、B 、C 部
    分建物拆除，並將前開建物所坐落之土地返還原告。
(二)、原告丙○○有子女4 人，原告丁○○亦有3 名子女，均應各
    自成家立業，而原告子女名下均無不動產，暫與父母同住，
    且原告丁○○之子劉育尚因住家環境空間有限，不利營業
    ，需向他人租賃房舍，堪認原告確有需用系爭土地之情事，
    原告亟需收回系爭土地以供子女等家人利用，自得依民法第
    472 條第1 款規定，終止兩造間之不定期使用借貸契約，並
    主張拆屋還地。
(三)、最高法院58年度台上字第788 號判例已載明所謂不可預知情
    事，係指在訂立使用借貸契約以後發生之情事，並非訂立契
    約時所得預見者。而劉連枝將系爭土地借予被告使用時，僅
    原告丙○○生有一子劉健評，是劉連枝對日後原告將生育子
    女人數若干及需使用土地狀況本無從預期，當屬前開判例所
    揭示之不可預知情事。而所謂自己需用借用物，只需自己有
    需用借用物之原因事實為已足，其是否因正當事由而有收回
    之必要，則因使用借貸係無償性質，而無須深究。
(四)、原告雖另共有坐落桃園縣大園鄉○○段橫山小段249-8 地號
    土地，原告應有部分各為6 分之1 ，用益該土地有相當困難
    ，且該土地屬低窪河床地，並不適宜建屋居住。原告丙○○
    個人名下雖另有坐落桃園縣大園鄉○○段橫山小段259-26地
    號土地，然該土地為已故弟弟劉銘軒所有，暫登記於原告丙○○名下，實仍為兄弟6 人共有，並非原告丙○○個人財產
    ，亦無從用益。
(五)、被告雖均設籍於桃園縣大園鄉橫峰村23鄰橫山12之4 號，惟
    訴外人即被告之子翁振祿名下尚有坐落桃園縣蘆竹鄉○○○
    段203-139 地號土地，並於其上建築4 層樓房，而訴外人即
    被告之子翁振亮及其妻江素雲亦有坐落同鄉○○○段2077-1
    0 地號土地及門牌號碼為同鄉○○街○ 段153 巷39號房屋，
    並將房屋出租予他人使用中，被告財產資力狀況非無住處可
    供居住，竟長年佔用系爭土地不願歸還。被告之子女均已成
    年且有收入，訴外人翁振祿及翁振亮、江素雲夫妻名下俱有
    不動產，根本無再借用系爭土地之必要，初始借貸目的業已
    完成，原告亦得依據民法第470 條第1 項前段之規定終止系
    爭土地之借用契約。
(六)、聲明：(1)被告甲○○、乙○○應將桃園縣蘆竹地政事務所95
    年3 月6 日盧地測法丈字第006200號複丈成果圖所示之A、B
    、C 建物拆除，並將前開建物所坐落之土地返還原告。(2)訴
    訟費用由被告負擔。(3)願供擔保請准宣告假執行。
三、被告甲○○、乙○○則以：
(一)、劉連枝因有多筆土地，而其女婿即被告甲○○則無恆產，其
    遂將系爭土地借予被告甲○○使用，且未附條件或期限，現
    原告及其家人尚有其他不動產可使用，被告則仍無足供居住
    之不動產，與劉連枝生前之情形並無不同，原告終止系爭使
    借貸契約，顯違反劉連枝提供系爭土地予被告使用之目的。
    又原告主張欲將系爭土地收回借予其子女使用，並非其自己
    需用系爭土地，且系爭土地之貸與人係劉連枝，劉連枝生前
    自得預知子孫萬代之繁衍，原告之主張自不符民法第472 條
    第1 款終止契約之要件。
(二)、最高法院58年度台上字第788 號判例並未免除貸與人對於自
    己需用借用物之舉證責任，而原告未就其確有使用系爭土地
    之必要舉證以實其說。
(三)、原告居住之處所係其本人所有，而原告丙○○名下另有坐落
    桃園縣大園鄉○○段橫山小段259-26地號土地，因原告丙○○之子過繼予已故之劉銘軒，原告丙○○遂單獨取得該土地
    之所有權，並無共有之情事，其自可利用該土地，而無取回
    系爭土地之必要。
(四)、系爭土地位於鄉野林間，縱原告丁○○之子劉育有為營業
    而向他人租賃房舍，惟收回系爭土地，亦無法作為營業之用
    。
(五)、借用人是否有其他財產，並非貸與人終止借貸契約之要件，
    原告以訴外人翁振祿、翁振亮、江素雲名下均有不動產，主
    張終止系爭借貸契約，自屬無據，況被告甲○○名下並無財
    產等語，資為抗辯。
(六)、並答辯聲明：(1)駁回原告之訴。(2)被告願供擔保請准宣告免
    為假執行。
四、兩造不爭執部分：
(一)、原告等於69年7 月11日因繼承取得系爭土地所有權各二分之
    一，而被告係自64年間起，基於與原告之被繼承人劉連枝間
    之使用借貸關係占用系爭259-13號土地，當時未約定借用期
    限，被告甲○○、乙○○共同出資興建房屋使用。
(二)、訴外人翁振祿名下有坐落桃園縣蘆竹鄉○○○段203-139 地
    號土地，並於其上興建RC造4 層樓1 棟，而訴外人翁振亮之
    妻江素雲名下有坐落桃園縣蘆竹鄉○○○段2077-10 地號土
    地及其上門牌號碼為桃園縣蘆竹鄉○○街○ 段153 巷39號房
    屋各1 筆。
(三)、原告名下尚有坐落桃園縣大園鄉○○段橫山小段249-8 地號
    土地，原告之應有部分各為6 分之1 。
五、兩造爭執部分：原告得否終止與被告間之使用借貸契約？
六、本院判斷：
(一)、查系爭土地原為原告及被告乙○○之父親劉連枝所有，原告
    於69年7 月11日因繼承取得系爭土地之所有權。系爭土地上
    如附圖Ａ、Ｂ、Ｃ所示部分，建有門牌號碼門牌號桃園縣大
    園鄉橫峰村23鄰橫山12之4 號建物（Ａ為二層加強磚造建物
    、Ｂ為一層鋼架造建物、Ｃ為一層磚造建物，乃被告於64年
    間向劉連枝借用土地所建造，被告甲○○為該建物之登記所
    有權人之事實，為兩造所所不爭執，並有土地登記簿謄本在
    卷可參，且經本院會同地政人員勘測明確，製有土地複丈成
    果圖及勘驗筆錄在卷可稽（見95年3 月23日勘驗測量筆錄）
    ，自堪信為真實。
(二)、按繼承人自繼承開始時，除另有規定，或專屬於被繼承人者
    外，承受被繼承人財產上之一切權利、義務，為民法第1148
    條所明定。本件被告前因無處可住，原告之父遂借用系爭土
    地予被告，使被告得以在系爭土地上建造房屋使用，而與被
    告成立使用借貸關係，雙方並未明文約定就系爭土地之使用
    借貸期限，原告嗣69年間始因繼承而取得系爭土地之所有權
    等事實既為為兩造不爭，是依上開規定，原告自應繼承該使
    用借貸關係之權利義務（最高法院84年度台上字第2467號判
    決意旨可參）。
(三)、查原告丙○○育有子女5 人，依序係長子劉健評（62年出生
    ）、長女劉愛玲、次女劉淑淇（65年出生）、三女劉敏虹（
    66年出生）、劉健群（68年出生）；原告丁○○有子3 名，
    分別為長子劉昌憲（65年生）、次子劉育青（66年出生）、
    3 子劉育（68年出生）；被告2 人則有子女6 人，依序係
    長女翁美春（50年出生）、次女翁美惠（52年出生）、3 女
    翁美秀（54年出生）、長子翁振祿（55年出生）、次子翁振
    亮（57年出生）、3 子翁振賢（60年出生），原告之子女目
    前均未成家，而被告之子女中，除翁振賢外均已成家等事實
    ，為兩造所不爭執，且有戶籍謄本4 紙可憑，是64年間劉連
    枝借用系爭土地予被告時，被告已有6 名子女賴其2 人扶養
    ，原告方面，僅原告丙○○有1 子劉健評，原告之其餘子女
    均未出生，是依當時之客觀情況而言，被告2 人之生活負擔
    確實較為沈重，劉連枝借貸系爭土地與被告之目的，顯為解
    決被告全家之居住問題，而非僅止於使被告2 人有居住處所
    。然時至今日，被告之6 名子女均已成年，反而應對於被告
    2 人負有扶養之義務，且被告除翁振賢外之5 名子女現均有
    固定之工作之事實，亦為被告所自承，另翁振祿名下尚有坐
    落於桃園縣蘆竹鄉○○○段203-139 地號之土地1 筆，並於
    該土地上興建RC造4 層樓1 棟，而翁振亮之妻江素雲名下亦
    有坐落桃園縣蘆竹鄉○○○段2077-10 地號土地1 筆及其上
    門牌號碼為桃園縣蘆竹鄉○○街○ 段153 巷39號房屋等事實
    ，亦為兩造所不爭執，且有稅務電子閘門對於翁振祿之財產
    所得調查明細1 份、土地及建物登記謄本各1 紙、相片4張
    可資為證，是被告之子女應有能力提供被告適當之居住處所
    ，從而，原告主張系爭土地之借貸目的業已完成，並非無據
    。被告雖主張本件使用借貸之目的在於建築房屋，系爭土地
    上之建物既堪使用，則使用借貸之目的尚未完成等語，然使
    用借貸之目的為何，本應就貸與人與借用人為使用借貸約定
    時之動機併為判斷，本件劉連枝借貸系爭土地與被告之目的
    ，係為解決被告全家之居住問題，而非如被告所稱單純以建
    築房屋為目的，本件就被告之家庭狀況而言，應有能力另行
    取得適當之居住處所，系爭土地使用借貸之目的應已完成，
    被告主張系爭土地之借貸目的應至被告在系爭土地上所建築
    之房屋不堪使用止始為完成，並不足採。
(四)、按「貸與人因不可預知之情事自己需用借用物者，得終止契
    約，為民法第472 條第1 款所明定。本條之適用不問使用借
    貸是否定有期限，均包括在內。所謂不可預知之情事，指在
    訂立使用借貸契約以後所發生之情事，而非訂立契約時所能
    預見者而言。而所謂自己需用借用物，祇須貸與人有自己需
    用借用物之原因事實為已足，其是否因正當事由而有收回之
    必要，不必深究（最高法院58年台上字第788 號判例可參）
    。又原告係行使權利，並非以損害被告為主要目的，自此就
    民法所訂終止使用借貸契約權，自應從寬解釋，使貸與人容
    易收回借用物。否則如從嚴解釋，使貸與人難以收回借用物
    ，將使物之所有人不敢再將物無償貸與他人使用，無異扼殺
    使用借貸制度，實非所宜。是所謂「自己需用借用物」祇須
    貸與人有自己需用借用物之原因事實為已足，其是否確因正
    當事由而有收回之必要不必深究，上開判例敘述甚明。查原
    告等於劉連枝借用系爭土地與被告後，陸續生育數名子女，
    且子女等至今均未成家，名下均無財產之事實，為兩造所不
    爭執，是原告主張現有收回系爭土地以提供其等子女目前或
    將來成家之後居住，尚非無據，且前開事由既係原告以其為
    人父母角色，盡其扶持子女之責所生，自應認係原告本身有
    使用系爭土地之必要無訛。又69年原告繼承系爭土地時，系
    爭土地之每平方公尺之公告現值僅60元，然而94年1 月間，
    前開土地每平方公尺之公告現值已達2,200 元之事實，有卷
    附土地登記謄本可憑，先後15年間，前開土地之公告現值已
    相距30餘倍，此間社會變遷之速度與經濟繁榮之程度，顯非
    劉連枝依其借用系爭土地與被告時之客觀環境所得預料，加
    以劉連枝即使得以預料原告日後將育有子女，亦未能料及原
    告嗣後亦子女成群，及其等因社會經濟條件之變異，面臨生
    存競爭時，仍須原告提供其等適當之居住環境，始得成家立
    業之現況。劉連枝更無從預料被告之子女現有相當之經濟條
    件得照料被告之生活，較諸原告仍須協助成家之現況，若仍
    要求原告負擔土地之相關稅費而無償提供系爭土地予被告使
    用，顯然有失公平等情。是原告主張上開現在自己需用土地
    之情形並非虛構，且該情形顯非64年間劉連枝將土地借予被
    告使用時所能預見，應堪採信。被告主張原告非自己需使用
    系爭土地，且原告所稱之情況於劉連枝出借系爭土地時已能
    預見云云，尚與實情不合，並不足採。
(五)、至原告名下雖有坐落桃園縣大園鄉○○段橫山小段249-8 地
    號土地，原告之應有部分各為6 分之1 之事實，固為原告所
    不爭執，然前開土地原告係與他人共有，原告是否得以依其
    預定之使用目的為利用，須視其餘共有人之意願而定，加以
    被告就前開土地是否較系爭土地更適於原告使用，亦未舉證
    以實其說，是其單以原告為前開土地之所有權人，主張原告
    無收回系爭土地之必要，尚屬無據。況原告是否確有立即收
    回系爭土地之正當理由及必要，依前揭最高法院判例意旨，
    並無須深究。是依民法第472 條第1 款規定，原告自得終止
    使用借貸契約，本件原告分別以起訴狀繕本及追加起訴狀繕
    本之送達向被告甲○○、乙○○為終止使用借貸契約之意思
    表示，其終止自已發生效力，兩造間使用借貸關係業已消滅
    ，則被告占用系爭土地即為無權占有，自有將之返還原告之
    義務。
七、綜上所述，被告辯稱劉連枝同意無償提供系爭土地予被告建
    築房屋，該借貸契約未明定借貸期限，應認為至至建物不堪
    使用為止，使用借貸目的始完成，本件借貸目的尚未完成，
    原告自不得終止使用借貸契約云云，為無可採，原告主張本
    件借貸目的業已完成，依民法第470 條第1 項前段之規定，
    請求被告返還系爭土地，及依民法第472 條第1 款：貸與人
    因不可預知之情事自己需用借用物者，得終止契約之規定，
    終止與被告間之使用借貸契約等情，即無不合。從而，原告
    主張被告等為無權占有，本於所有物及借用物返還請求權，
    請求被告應將坐落桃園縣大園鄉○○段橫山小段第259 之13
    號土地上如附圖編號Ａ（面積0.012 公頃，二層加強磚造建
    物）、Ｂ（面積0.0048公頃，一層鋼架造建物）、Ｃ（面積
    0.0015公頃，一層磚造建物）之地上物拆除後，將前開建物
    坐落之土地返還原告，為有理由，應予准許。
八、本件判決，兩造陳明願供擔保請准宣告為假執行及免為假執
    行，核無不合，爰分別酌定相當之擔保金准許之。
九、本件事證已臻明確，兩造其餘攻擊、防禦方法，核與本案判
    斷結果已無甚影響，茲不予一一論究，併此敘明。
據上論結，本件原告之訴為有理由，依民事訴訟法第78條、第39
1 條前段、第392 條，判決如主文所示。
中    華    民    國    95    年    12    月    11    日
                  民事第一庭        法  官  卓立婷
以上正本係照原本作成。
如對本判決上訴，須於判決送達後20日內向本院提出上訴狀。
中    華    民    國    95    年    12    月    11    日
                                    書記官  冒佩妤


司法院資訊處製作；財團法人民間司法改革基金會備份。
